【裁判字號】    89,易緝,160
【裁判日期】    900216
【裁判案由】    詐欺等
【裁判全文】
臺灣臺南地方法院刑事判決                        八十九年度易緝字第一六號
    公  訴  人  臺灣臺南地方法院檢察署檢察官
    被      告  甲○○
                乙○○
右列被告等因詐欺等案件，經檢察官提起公訴（八十六年度偵字第四二二八號、八十
六年度偵字第三二六五號），本院判決如左：
    主  文
甲○○、乙○○均無罪。
    理  由
一、公訴意旨略以：被告甲○○、乙○○夫妻二人共同意圖為自己不法之所有，於民
    國八十五年六月間，明知自身經濟能力不佳，卻仍以其共同經營之「瑩輝企業社
    」名義，陸續向丙○○經營之高揚鋼鐵工業股份有限公司（以下簡稱為高揚公司
    ），購買鋼鐵材料，並佯以交付被告乙○○所簽發、臺灣銀行永康分行為付款人
    、支票號碼AJ0000000號、面額為新臺幣（下同）一萬一千二百元，及臺南市第
    十信用合作社為付款人、支票號碼0000000號、面額為三萬二千四百四十一元之
    支票二紙，用以取信丙○○，使丙○○陷於錯誤，而先後交付價值四萬九千六百
    七十九元之鋼材予被告甲○○、乙○○二人。詎乙○○所簽發之前開二紙票據，
    屆期提示均不獲兌現，且被告甲○○、乙○○於八十五年九月間退票後，即搬離
    住處避不見面。又被告甲○○於八十五年四月五日以瑩輝企業社名義，向國穎股
    份有限公司（以下簡稱為國穎公司），以分期付款方式購買車號ＴＬ－五四九七
    號自用小貨車一輛，並辦理動產擔保交易附條件買賣之設定登記，而與乙○○共
    同持有該自用小貨車，詎被告甲○○、乙○○二人於八十五年九月間，未能如期
    清償車款後，竟共同將該車侵占入己，並迅即搬離住處，致國穎公司未能追索該
    車，因認被告二人共同涉有刑法第三百三十九條第一項之詐欺取財，及同法第三
    百三十五條第一項之侵占罪嫌。
二、按犯罪事實應依證據認定之，無證據不得推定其犯罪事實；又不能證明被告犯罪
    者，即應諭知無罪之判決，刑事訴訟法第一百五十四條、第三百零一條第一項分
    別定有明文。
三、本件公訴人認被告甲○○、乙○○共同涉有詐欺、侵占罪嫌，係以告訴人丙○○
    、及國穎公司代理人林維煌於偵查中所為指訴，以及告訴人國穎公司所提出之附
    條件買賣契約書、設定登記申請書、支票退票理由單，告訴人丙○○所提出之支
    票、退票理由單各二紙、簽收單七紙等作為所憑之論據。訊據被告甲○○、乙○○二人於本院審理時，固均坦承向告訴人丙○○購買鋼材，所開立支票並未兌現
    ，以及向告訴人國穎公司以分期付款方式購買自用小貨車，車款並未如期清償等
    情，惟被告二人均堅詞否認有何詐欺、侵占犯行，辯稱瑩輝企業社向高揚公司購
    買鋼材後，因為經營不善而停業，並非蓄意詐騙，且事後已與高揚公司達成和解
    並清償債款；又向告訴人國穎公司所購買之小貨車，業於八十六年十一月三日即
    已返還等語。
四、被告二人自白瑩輝企業社名義向高揚公司購買鋼材，並開立上開支票用以支付貨
    款，以及向告訴人國穎公司購買前揭自用小貨車等情，經核與告訴人丙○○、國
    穎公司代理人林維煌分別於偵訊中所為陳述相符，並有上開支票影本、退票理由
    單、簽收單，以及附條件買賣契約書、動產擔保交易附條件買賣設定登記申請書
    等附卷可稽，被告二人前開自白應堪信為真實。惟查：(1)被告乙○○前揭臺灣銀
    行永康分行、臺南市第十信用合作社之支票存款帳戶，雖於八十五年四月間起即
    有退票記錄，然事後均能清償註銷，迄至八十五年九月間，始無法清償票款，並
    於八十五年十月四日列為拒絕往來戶，此觀之臺灣銀行永康分行、臺南市第十信
    用合作社函覆本院所附被告乙○○支票存款帳戶之退票記錄清單可知，足認被告
    二人於八十五年六月間以乙○○之支票購買鋼材時，尚非全無支付能力。又民事
    上之債務不履行，縱係出於可歸責於債務人之事由，苟無足以證明債務人自始蓄
    意以此行詐之積極證據，亦不得以事後不履行債務之事實，推定其具有刑事犯罪
    之故意。而在當事人間依一般社會經驗原須承擔信用風險之遠期票據交易，對事
    後票據不獲支付之結果，尤屬可得預見之不利益，要無因債務人施詐而於錯誤可
    言。本件被告用以支付告訴人丙○○貨款之遠期支票不獲支付固屬事實，然本院
    既查無具體事證，足認被告二人有施用詐術使告訴人丙○○對於其等之經濟能力
    產生錯誤評估，自不得僅因被告債務不履行之客觀結果，推測被告於交易之初存
    有詐欺取財之主觀犯意。(2)經本院向交通部公路局臺中監理所彰化監理站調閱車
    號ＴＬ－五四九七號自用小貨車異動資料，該車號ＴＬ－五四九七號自用小貨車
    於八十五年三月間新領牌照後，於八十六年十二月六日、八十七年一月三日復有
    過戶登記，其中八十六年十二月六日過戶時，車主為瑩輝企業社，而八十七年一
    月三日，則係由國穎公司過戶予中一汽車商行，此有彰化監理站九十年一月十七
    日（九○）中監彰字第9001389號函暨所附異動歷史查詢等卷內可參，被告二人?
    疻G
    已將該車返還予告訴人國穎公司等語，自堪認屬實。被告二人向告訴人國穎公司
    購買自用小貨車後，因無力繼續支付車款，乃將該車返還予國穎公司，並未據為
    己用，自無侵占他人物品之行為可言，至於被告二人積欠車款未還部份，純屬民
    事糾葛，應另尋民事途徑解決。
五、綜上所述，被告二人以被告乙○○所簽發支票支付高揚公司之貨款時，既非全無
    支付能力，不能遽以支票事後提示不獲清償之事實，推論被告二人於訂定契約時
    即本有不法所有意圖，告訴人復未舉出任何事證以供本院審酌被告二人有何詐術
    行為之行使；至被告二人以瑩輝企業社向告訴人國穎公司購買之自用小貨車，既
    於無力清償車款後返還國穎公司，亦無侵占行為之可言。此外，本院復查無其他
    積極證據，足認被告二人有何詐欺或侵占犯行，不能證明被告犯罪，揆諸前開說
    明，依法自應為被告二人無罪之諭知。
據上論斷，應依刑事訴訟法第三百零一條第一項，判決如主文。
中      華      民      國      九十      年      二      月    十六    日
                              臺灣臺南地方法院刑事第四庭
                                  法  官  吳  坤  芳
右正本證明與原本無異。
如不服本判決，應於判決送達後十日內向本院提出上訴狀( 應附繕本 )。
                                  書記官  馬  愛  君
中      華      民      國      九十      年      二      月    十六    日


司法院資訊處製作；財團法人民間司法改革基金會備份。
